【裁判字號】    98,家訴,40
【裁判日期】    980922
【裁判案由】    請求剩餘財產分配
【裁判全文】
臺灣新竹地方法院民事判決              98年度家訴字第40號
原      告  丙○○
訴訟代理人  陳端輝律師
複  代理人  乙○○
被      告  甲○○
上列當事人間請求離婚事件，本院於民國98年9月8日辯論終結，
判決如下：
    主  文
被告應給付原告新台幣壹佰伍拾肆萬壹仟參佰參拾捌元，及自民
國98年5月13日起至清償日止，按年息5%計算之利息。
原告其餘之訴駁回。
訴訟費用新台幣壹萬陸仟伍佰肆拾參元由被告負擔一百分之九十
九即新台幣壹萬陸仟參佰柒拾柒元，餘新台幣壹佰陸拾陸元由原
告負擔。
本判決第一項於原告以新台幣肆拾柒萬參仟元為被告供擔保後得
假執行。
原告其餘假執行聲請駁回。
    事  實
甲、原告方面：
一、聲明：被告應給付原告新台幣（下同）1,561,338元，及自
    起訴狀繕本送達被告翌日起至清償日止，按年息5%計算之利
    息。並陳明願供擔保請准宣告假執行。
二、陳述：緣兩造係於民國（下同）67年間結婚，嗣於97年10月
    間經法院判決離婚，雙方婚姻關係存續期間，並未以契約訂
    立夫妻財產制，故依法應以法定財產制為兩造之夫妻財產制
    。兩造離婚時，被告存有婚姻關係中以被告名義購置或蓄存
    之如附表所示之不動產及銀行存款，合計剩餘價值為3,122,
    677元，爰依分配剩餘財產之法律關係，請求被告給付其財
    產價值之2分之1即1,561,338元予原告。
三、對被告抗辯之陳述：原告確有一部價值40,000元車輛；池塘
    係原告之母承租，與被告無關；宜蘭房地係以兩造工作所得
    購入，未有被告繼承之遺產挹注資助。
四、證據：提出如附表一編號2、3、4、5所示之土地及建物登記
    第二類謄本、本院97年度婚字第148號民事判決影本、蓄水
    池圳魚介承購合約書影本、切結書影本為證。
乙、被告方面：
一、聲明：原告之訴駁回。
二、陳述：附表一編號4及5之房地，係被告以繼承自父親老家房
    舍出售之價金所購買；原告曾向農田水利會租用池塘，其上
    有兩造一人一半之如附表二所示之設備，亦應分配；另原告
    尚有一部價值40,000元之車輛一台，及以子女李承陽名義所
    購買之如附表三所示之土地，均應列入分配。
三、證據：提出如附表三所示之土地登記第二類謄本、李承陽戶
    籍謄本為證。
丙、本院依職權向(1)台灣中小企銀湖口分行調被告存款往來明細
    及抵押借還款明細；(2)宜蘭市農會調被告抵押借還款明細。
    理  由
一、查兩造原係夫妻，後於97年10月31日經本院以97年度婚字第
    148 號判決離婚，並於同年11月28日確定乙節，業據本院依
    職權調取該事件全卷核對無訛，是原告此部分主張，應堪信
    為真。
二、按夫妻未以契約訂立夫妻財產制者，除本法另有規定外，以
    法定財產制，為其夫妻財產制，民法第1005條定有明文。查
    原告主張兩造婚後並未訂立任何夫妻財產制契約等情，有原
    告提出之戶籍謄本可稽，而被告就此復未見有任何爭執，是
    本件兩造之夫妻財產制自應適用法定財產制。又法定財產制
    關係消滅時，夫或妻現存之婚後財產，扣除婚姻關係存續中
    所負債務後，如有剩餘，其雙方剩餘財產之差額，應平均分
    配；夫妻現存之婚後財產，其價值計算以法定財產制關係消
    滅時為準，但夫妻因判決而離婚者，以起訴時為準，民法第
    1030條之1第1項前段、第1030條之4第1項分別定有明文。離
    婚為法定財產制關係消滅之原因之一，本院既判決准予兩造
    離婚，則依照前述法條之規定，原告請求分配兩造剩餘財產
    之差額，即為有理由。茲就兩造剩餘財產價值審酌計算如下
    ：
（一）原告剩餘財產部分：
    1.對於被告辯稱原告尚有價值40,000元之車輛乙節，業經原
      告自承在卷，是此車輛自應計入原告剩餘財產並列入分配
      。
    2.至於被告辯稱如附表三所示之土地二筆，係原告以子女李
      承陽名義所購入，亦應列入分配部分，則為原告所否認，
      而被告復未再舉證以實其說，故被告此部分所辯，即難採
      認。
    3.另被告辯稱如附表二所示之兩造所共有之設備，同應列入
      分配部分，則經原告辯以該池塘係原告之母承租等語，並
      提出蓄水池圳魚介承購合約書影本、切結書影本為證，被
      告復未再舉證以實其說，故被告此部分所辯，亦難採信。
    4.綜上，原告應列入分配之剩餘財產價額應為40,000元。
（二）被告剩餘財產部分：
    1.被告對於原告主張其於離婚時尚存有於婚姻關係存續中所
      取得之如附表一所示之財產等情，固不爭執，僅辯以其中
      編號4及5所示之房地，係被告以繼承自父親老家房舍出售
      之價金所購買，不應列入分配等語，惟此為原告所否認，
      並稱該房地係以兩造工作所得購入等語，對此被告並未再
      舉證以實其說，所辯已難採信；況縱認被告所辯為真，該
      房地既係被告購得，而非被告繼承取得，顯與民法第1030
      條之1第1項但書規定不符，而仍應將之列入被告剩餘財產
      ，並計入分配。
    2.綜上，被告應列入分配之剩餘財產價額應為3,122,677元
      。
（三）準此，原告之剩餘財產為40,000元，被告之剩餘財產為3,
      122,677元，兩造剩餘財產之差額為3,082,677元，則被告
      應分配予原告之金額為1,541,338元（元以下捨去）。從
      而，原告依民法第1030條之1夫妻剩餘財產差額分配請求
      權之規定，請求被告給付在1,541,338元及自起訴狀繕本
      送達翌日即98年5月13日起至清償日止，按年息5%計算利
      息之範圍內，為有理由，應予准許，逾此範圍之請求，即
      乏所據，應予駁回。
三、假執行方面︰原告陳明願供擔保，聲請淮為假執行之宣告，
    就其勝訴部分，核無不合，爰酌定相當之擔保金額，予以准
    許。至其敗訴部分，假執行之聲請失所附麗，應予駁回。
據上論結，本件原告之訴為一部為有理由、一部為無理由，依民
事訴訟法第79條、第390條第2項，判決如主文。
中    華    民    國    98    年    9     月    22    日
                  家事法庭  法  官  張百見
上正本證明與原本無異
如對本判決上訴，須於判決送達後20日內向本院提出上訴狀。
                            書記官  陳德榮
中    華    民    國    98    年    9     月    22    日
附表一
┌──┬─────────────────┬──────────────┐
│編號│兩造離婚時被告之剩餘財產項目      │存款金額或剩餘價值（新台幣）│
├──┼─────────────────┼──────────────┤
│   1│台灣中小企銀湖口分行存款          │                   $22,677元│
├──┼─────────────────┼──────────────┤
│   2│坐落新竹縣新豐鄉○○段坡子頭小段35│                $2,500,000元│
│    │6地號土地（權利範圍743分之384）   │（向台灣中小企銀合併設定有本│
│    │                                  │金最高限額抵押權150萬元，已 │
├──┼─────────────────┤清償但尚未塗銷）            │
│   3│坐落新竹縣新豐鄉○○段坡子頭小段35│                            │
│    │7地號土地（權利範圍1分之1）       │                            │
├──┼─────────────────┼──────────────┤
│   4│坐落宜蘭縣礁溪鄉○○段360地號土地 │                  $600,000元│
│    │（權利範圍26816分之980）          │（向宜蘭市農會合併設定有最高│
├──┼─────────────────┤限額抵押權84萬元，尚未清償完│
│   5│坐落宜蘭縣礁溪鄉○○段1275建號建物│畢）                        │
│    │（坐落於前項土地上，門牌號碼宜蘭縣│                            │
│    │礁溪路4段175巷8號5樓之7，權利範圍 │                            │
│    │全部）                            │                            │
├──┼─────────────────┼──────────────┤
│    │合                              計│                $3,122,677元│
└──┴─────────────────┴──────────────┘
附表二
┌───────────────────────────────────┐
│鍋爐1台18萬元；攪肉機1台8萬元；水車1台、每台2萬元；冷凍庫1台7萬元；鐵 │
│皮屋25萬元；飼料儲存槽1台5萬元；飼料投料機1台15萬元；磚造鐵皮房60萬元 │
│；抓魚網設備8萬元；電力設備5萬元；深水井設備20萬元；切魚機2台、1台13萬│
│元、另1台不清楚價額。                                                 │
└───────────────────────────────────┘
附表三
┌───────────────────────────────────┐
│坐落新竹縣新豐鄉○○段坡子頭小段791及792地號土地（權利範圍均為1分之1）│
└───────────────────────────────────┘


司法院資訊處製作；財團法人民間司法改革基金會備份。
